臺灣高雄地方法院民事判決　　　　　　 100年度訴字第1121號
原　　　告　康周梁
　　　　　　簡金木
　　　　　　陳麗華
　　　　　　賴趙貴金
　　　　　　邱秀蓮
　　　　　　廖其財
　　　　　　駿丞電機有限公司
前列一人　　許登富
法定代理人
前列七人共同
訴訟代理人　侯勝昌律師
　　　　　　陳裕文律師
　　　　　　陳正男律師
被　　　告　黃治
被　　　告　黃水生
前列二人共同
訴訟代理人　張耀聰律師
複代理人　　梁世樺律師
上列當事人間確認通行權等事件，本院於民國100 年11月15日言
詞辯論終結，判決如下：
  主  文
原告之訴及假執行之聲請均駁回。
訴訟費用由原告負擔。
  事實及理由
一、原告主張：坐落高雄市○○區○○段877 、877-2 地號土地
    為原告康周梁、簡金木所共有，同段877-1 地號土地為原告
    賴趙貴金所有，同段877-3 地號土地為原告駿丞電機有限公
    司所有，同段877-4 、877-5 地號土地為原告邱秀蓮所有，
    同段891 、892 地號土地為原告廖其財、康周梁、陳麗華所
    共有。詎被告黃治將其所有同段869 地號土地（以上地號下
    分稱系爭某地號土地）設定地役權予被告黃水生，被告黃水
    生並於其上設置鐵皮圍籬障礙物，阻礙原告通行，致原告所
    有之上開各筆土地與公路無適宜之聯絡，為此，爰依民法第
    767 、787 條規定提起本訴等語。並聲明：(一)確認原告對於
    被告黃治所有系爭869 地號土地有如附圖斜線部分所示寬約
    6 公尺之通行權存在；(二)被告黃水生應將其於系爭869 地號
    土地內所設置如附圖所示長為6.15M 之鐵皮圍籬騰空拆除，
    供原告通行，且不得於該土地上為營建、設置障礙物或其他
    妨礙原告通行之行為；(三)願供擔保，請准就上開聲明(二)宣告
    假執行。
二、被告則以：原告若欲通行系爭869 地號土地，需先行經過第
    三人所有之同段870 地號土地，然原告並未對該第三人併為
    請求確認通行權存在，而逕對被告為本件請求，原告通行權
    受侵害之危險，並無法藉由本件判決結果予以除去，故本件
    並無確認利益。況原告所有之土地本另有通行道路可對外連
    結至保舍甲路，並已通行2 、30年以上，原告為圖一己之私
    ，竟自行刨除原有通路地上之柏油，自行破壞原可對外聯絡
    公路而為土地通常使用之道路，原告自應承受其任意行為所
    生之不利益。另上開通路已可供原告對外聯絡公路，原告請
    求通行並拆除地上物並無理由等語為辯。並聲明：原告之訴
    駁回；關於原告訴之聲明第二項，如受不利判決，願供擔保
    請准宣告免為假執行。
三、兩造不爭執之事項：
  (一)被告黃治前將其所有系爭869 地號土地設定地役權予被告黃
    水生，權利存續期間為96年7 月1 日起至106 年6 月30日止
    。
  (二)系爭877 、877-2 地號土地為原告康周梁、簡金木所共有，
    系爭877-1 地號土地為原告賴趙貴金所有，系爭877-3 地號
    土地為原告駿丞電機有限公司所有，系爭877-4 、877-5 地
    號土地為原告邱秀蓮所有，系爭891 、892 地號土地為原告
    廖其財、康周梁、陳麗華所共有。
  (三)被告黃水生於系爭869 地號土地上搭建一道長6.15M 之鐵皮
    圍籬，阻隔上開土地東邊至保舍甲路（即大社區○○段754
    、911 、910 、909 等地號土地）之通路。
四、本院得心證之理由：
  (一)本件有無確認利益？
  1.按確認法律關係之訴，非原告有即受確認判決之法律上利益
    者，不得提起之，民事訴訟法第247 條第1 項定有明文。所
    謂即受確認判決之法律上利益，係指法律關係存否不明確，
    原告在法律上之地位有不安之狀態存在或受侵害之危險，而
    此種不安之狀態或危險，能以確認判決除去者而言。最高法
    院52年台上字第1240號著有判例意旨可參。又民法第787 條
    第1 項有關「袋地必要通行權」之土地所有人得通行周圍地
    以至公路之規定，其「周圍地」並非僅指以與不通公路土地
    直接相毗鄰者為限。如不通公路之土地，與公路之間，有二
    筆以上不同所有人之土地相鄰，為達通行公路之目的，自亦
    得通行該周圍地。於此情形，土地所有人祇須對該法律關係
    存否不明確而有爭執之相鄰周圍地所有人提起確認通行權之
    訴為已足，不以對所有周圍地之所有人均起訴或一同起訴併
    列被告為必要。最高法院90年台上字第166 號亦著有裁判要
    旨可參。
  2.本件原告主張其對被告黃治所有之系爭869 地號土地有通行
    權存在，此為被告黃治所否認。而原告所有之土地雖未直接
    毗鄰系爭869 地號土地，惟同段870 、871 、873 地號土地
    所有權人於此並未見有何反對之表示，就此，原告之法律關
    係並無危險，惟被告黃治否認原告對系爭869 地號土地存有
    通行權，此足以影響原告私法上之地位，而上開不安之狀態
    ，非不得以本件確認判決將之除去，揆諸前揭規定及說明，
    原告提起本件訴訟，自有確認利益，被告所辯，並非可採。
    又積極確認之訴，只須主張權利之存在者對否認其主張者提
    起，當事人即為適格，故原告僅對否認之被告黃治提起本件
    確認之訴，亦無當事人不適格之問題，併此指明。
  (二)原告所有之系爭土地是否均無適宜道路與公路聯絡？
  1.按民法第787條第1項所定之通行權，係為促進袋地之利用，
    而令周圍地所有人負容忍通行之義務，其目的在解決與公路
    無適宜聯絡之土地之通行問題；如僅為求與公路有最近之聯
    絡或便利之通行，尚不得依該規定主張通行他人之土地。又
    民法第787 條所定之通行權，係為促進袋地之利用，而令周
    圍地所有人負容忍通行之義務，為對周圍地所有權所加之限
    制。故其通行範圍應以使土地（袋地）得為「通常使用」為
    已足，不得因通行權人個人特殊用途、或道路是否整齊美觀
    之市容考量，而損及周圍地所有人之利益。最高法院95年度
    台上字第2653號、92年度台上字第1399號著有裁判要旨可參
    。
  2.除系爭877-3 地號土地上建有2 樓鐵皮屋充為工廠使用，系
    爭892 、891 地號土地上建有1 棟6 樓磚造樓房外，系爭87
    7、877-1、877-2 、877-4 、877-5 地號土地均為空地，而
    上開土地南側及西側並無道路出入，東側遭被告黃水生於系
    爭869 地號土地上搭建一道長6.15M 之鐵皮圍籬，阻隔上開
    土地至保舍甲路之通路，系爭877-2 、877-3 地號土地北方
    即大社區○○段873 地號土地為空地，其北方同段862 地號
    土地上有寬約6M之巷道略向北北西方延伸後，於同段797 地
    號土地前轉向北北東方延伸一寬度約3.4M至4M之巷道對外連
    結保舍甲路（如附圖所示，下稱A 路），此經本院會同地政
    人員現場履勘，並製有勘驗筆錄、照片、複丈成果圖等件（
    本院卷第93-102、118 頁）在卷可參，且有高雄市仁武地政
    事務所檢送之地籍參考圖附卷可佐（本院卷第84頁）。原告
    並不否認目前係以A 路對外與公路聯絡，但主張因系爭土地
    為工業用地，可以做工廠使用，不能只用小貨車單向通行，
    應該至少可雙向通行，且為顧慮廠房安全，應考慮消防車進
    入之便利，故A 路並非適宜之聯絡通路，而有通行系爭869
    地號土地之需云云。惟參酌市區道路設計之寬度標準，快速
    道路，不得小於3.25M ；主要道路及次要道路，不得小於3M
    ；服務道路，不得小於2.8M（市區道路及附屬工程設計標準
    第11條參照），A 路之寬度最小處也有3.4M，顯然已足供一
    般汽車通行使用，且A 路前後段寬度達4M、6M，亦已足供一
    般會車使用。而鄰地通行權為鄰地所有權之擴張，其目的在
    解決與公路無適宜聯絡之土地之通行問題，自應限於必要之
    程度，原告自不得為自己使用之方便而要求需雙向通行。又
    除系爭877-3 、892 地號土地地目為建地並建有房屋外，其
    餘土地地目均為田地並為空地，此有勘驗筆錄及地籍謄本在
    卷可稽，故縱如原告所指系爭土地可做為工廠使用，然原告
    並未提出系爭877 、877-1 、877-2 、877-4 、877-5 地號
    土地目前有何興建工廠而有需通行6M道路必要之計畫。而系
    爭892 地號土地上廠房始終未見原告說明係作何使用，系爭
    877-3 地號土地雖建有鐵皮屋工廠，然其使用人即原告駿丞
    電機有限公司法定代理人許登富表示伊等平常都用1.1 噸小
    貨車載貨出入，有時會用20噸吊車出入等語（本院卷第95頁
    ），足見A 路已足供原告一般出入使用所需。又工廠建築依
    建築技術規則或消防法之相關規範，本應設置防火、滅火設
    備，自無於火警事故發生時，坐待消防車救援之理，且此屬
    例外情況，而通行權之通行範圍係以使土地得為通常使用為
    已足，並不考慮特殊用途，已如前述。故以系爭土地之形狀
    、面積、位置及用途觀之，A 路應已足供系爭土地通常使用
    之用，自難謂原告所有之系爭土地與公路無適宜之聯絡。是
    原告主張因無適宜之道路與公路聯絡，欲通行東側即系爭86
    9 地號土地，並無理由。
  (三)原告得否請求被告黃水生拆除地上圍籬，且不得於該土地上
    為營建、設置障礙物或其他妨礙原告通行之行為？
    原告所有之系爭土地並非與公路無適宜之聯絡，不得對被告
    黃治所有之系爭869 地號土地主張通行權，業如前述，則原
    告請求系爭869 地號土地之地役權人即被告黃水生拆除其所
    搭設之圍籬，且不得於該土地上為營建、設置障礙物或其他
    妨礙原告通行之行為，自屬無據。
五、綜上所述，原告所有之系爭土地並非與公路無適宜之聯絡，
    不得對被告黃治所有之系爭869 地號土地主張通行權，其請
    求系爭869 地號土地之地役權人即被告黃水生拆除其所搭設
    之圍籬，且不得於該土地上為營建、設置障礙物或其他妨礙
    原告通行之行為，亦無理由，均應予以駁回。而原告之訴既
    經駁回，其假執行之聲請亦失所附，應併予駁回。
六、本件為判決之基礎已臻明確，兩造其餘之陳述及所提其他證
    據，經本院斟酌後，認為均於判決之結果無影響，亦與本案
    之爭點無涉，自無庸逐一論述，併此敘明。
七、據上論結：本件原告之訴為無理由，合依民事訴訟法第85條
    第1項、第78條，判決如主文。
中    華    民    國   100    年    11    月    30    日
                  民事第五庭法  官  郭宜芳
以上正本係照原本作成。
如對本判決上訴，須於判決送達後20日內向本院提出上訴狀。如
委任律師提起上訴者，應一併繳納上訴審裁判費。
中    華    民    國   100    年    11    月    30    日
                             書記官  何秀玲